臺灣臺東地方法院刑事判決
110年度易字第58號
公  訴  人  臺灣臺東地方檢察署檢察官
被      告  乙○○


上列被告因妨害名譽案件，經檢察官提起公訴（108年度偵字第2
485號），本院判決如下：
    主  文
乙○○犯散布文字誹謗罪，處有期徒刑陸月，如易科罰金，以新臺
幣壹仟元折算壹日。
    事  實
一、乙○○前係BR000-A108025（真實姓名年籍資料詳卷，下稱甲
    女，因判決內有提及甲女告訴乙○○涉犯妨害性自主犯行，故
    將甲女之姓名、年籍等足資識別甲女身分之資訊，均予以隱
    匿）公司主管，2人因故生有嫌隙，乙○○竟意圖散布於眾，
    基於散布文字誹謗之單一犯意，接續於民國108年5、6月間
    ，在不詳地點，以不詳方式連結至網際網路，利用手機通訊
    軟體LINE，在特定多數人得閱覽之「○○○○○○管理委員會（3-
    4○○○○○○AB棟社區、3-4○○……管委會、3-4○○○○……B棟管委會）
    」LINE群組（下稱管委會LINE群組），發布如附表各編號所
    示誹謗文字內容，以此方式傳述、指摘足以毀損甲女名譽之
    事。
二、案經甲女訴由臺東縣警察局臺東分局報告偵辦。
    理  由
壹、程序部分
一、所謂「傳聞證據」，係指以審判外之陳述作為內容之證據，
    亦即透過人之意思活動予以傳達之證據。易言之，即陳述者
    經由知覺、記憶、表現、敘述或敘述性動作等過程傳達其所
    體驗之事實，故亦稱為「供述證據」；而與此相對者即為「
    非供述證據」（即非傳聞證據），亦即非透過人之意思活動
    予以傳達之證據，例如物證、書證等是。故證據究屬傳聞證
    據或非傳聞證據，必須以該證據所欲證明之待證事實為何（
    即證明旨趣），作為判斷之基礎。換言之，以供述內容之真
    實性作為待證事實之證據，應屬傳聞證據；惟若屬於「代替
    供述之書面」或「間接之供述」時，書面本身之存在或供述
    本身之存在即為待證事實時，此證據並不屬於傳聞證據。此
    外，以證明該項供述本身存在，作為推認其他事實存在之間
    接事實或情況證據者，該項證據雖具有供述之形式，但因並
    非直接以其供述內容之真實性作為待證事實之證據，仍非屬
    傳聞證據。查卷附管委會LINE群組對話內容翻拍照片，該等
    翻拍照片所示之對話紀錄，雖分別係管委會LINE群組內各成
    員透過LINE通訊軟體在該群組所傳達之意思，而該管委會LI
    NE群組陳述內容本身，作為證明被告乙○○有於群組內張貼如
    附表所示貼文之狀態，從而，本判決所引用之前開管委會LI
    NE群組對話內容翻拍照片，均非屬供述證據，自無傳聞法則
    之適用，且亦無法定證據取得禁止或證據使用禁止之情形，
    故認該等證據資料，當有證據能力。是被告主張該等對話翻
    拍照片因非連續完整而無證據能力，實屬無據。
二、本判決所引用據以認定事實之各項證據，均經被告於本院審
    理中同意有證據能力，且檢察官、被告於本院調查證據時，
    已知其內容及性質，均未於言詞辯論終結前聲明異議。本院
    審酌各該證據作成之情況，俱無違法、不當取證或顯有不可
    信之情形，作為證據使用均屬適當，依刑事訴訟法第159條
    之5規定，認均得作為證據使用。另其他非供述證據部分，
    本院於審判期日，依各該證據不同之性質，以提示或告以要
    旨等法定調查方法逐一調查，並使當事人表示意見，本院亦
    查無法定證據取得禁止或證據使用禁止之情形，故認所引用
    各項證據資料，均具有證據能力。
貳、實體部分
一、訊據被告固坦承有於事實欄一所載之時間、地點在管委會LI
    NE群組內，張貼如附表所示之貼文，然矢口否認有何犯散布
    文字誹謗罪犯行，被告辯稱：伊所陳述之內容，有合理之根
    據，且為真實，且伊於該等管委會LINE群組內張貼如附表所
    示之內容，乃係因甲女及其男友BR000-A000000-0（真實姓
    名年籍資料詳卷，下稱乙男），於該群組內，張貼甲女告訴
    伊妨害性自主案件之報案三聯單，惟伊並無對甲女有何妨害
    性自主之犯行，故於管委會LINE群組內張貼如附表所示之內
    容是為自辯，以維護自身之名譽云云。經查：
(一)被告前係證人即告訴人甲女之公司主管，被告於108年5、6
    月間，利用手機通訊軟體LINE，在特定多數人得閱覽之管委
    會LINE群組內，發布如附表所示內容乙情，業據被告於本院
    行準備程序、審理程序中均坦承不諱，核與甲女於警詢、偵
    查及本院審理中之證述相符（警卷第16至20頁、偵卷第13至
    15、55至65頁，本院卷一第314至320頁，本院卷二第51至69
    頁），並有管委會LINE群組對話紀錄翻照片在卷可佐（警卷
    密封卷編號5），此部分之事實，首堪認定。又被告係在管
    委會LINE群組內張貼上開文字，此有前揭管委會LINE群組對
    話紀錄翻拍照片在卷可佐，是被告係以特定多數人即管委會
    LINE群組內之人均得以共同見聞之方式貼文，自合於「公然
    」之要件，亦堪認定。
(二)按刑法誹謗罪係以意圖散布於眾，而指摘或傳述足以毀損他
    人名譽之事，為其成立要件。行為人所指摘或傳述之事，必
    須具有足以損害被指述人名譽之具體事件內容，始有誹謗行
    為可言。而行為人所指摘或傳述之事是否「足以毀損他人名
    譽」，應就被指述人之個人條件以及指摘或傳述內容，以一
    般人之社會通念為客觀之判斷。須行為人所指摘或傳述之具
    體事實，足以使被指述人在社會上所保有之人格及聲譽地位
    ，因行為人之惡害性指摘或傳述，使之有受貶損之危險性或
    可能性方屬之。惟名譽究有無毀損，非單依被害人主觀上之
    感情決定之，實應依社會客觀之評價，對其人之真實價值是
    否已受貶損而決定之。再則，人民有言論之自由，為憲法第
    11條明定之基本權利，而該權利除係保障人民自主存在之尊
    嚴及發展自我、成就自我之機會，亦兼具溝通意見、追求真
    理、滿足人民知的權利，形成公意，促進各種合理的政治及
    社會活動之功能，為維持民主多元社會正常發展不可或缺之
    機制。又名譽權雖未於憲法中以列舉方式明定之，仍應屬憲
    法第22條所保護之基本權利，鑒於言論自由與人格權同為憲
    法所保護之權利，若上開基本權利發生衝突時，如何調和受
    害人之名譽，並維持言論自由之適度活動空間，乃涉及利益
    、價值權衡比較，及何者優先受到保護，何者應居於退讓之
    地位。我國刑法第310條第1項、第2項為保護人民之名譽權
    ，乃就誹謗罪之構成要件及刑罰加以明文，惟立法者為兼顧
    言論自由之空間，復於同法第310條第3項、第311條分就「
    事實陳述」及「意見表達」之不同情形，明定阻卻違法事由
    ，期使言論自由與名譽權之保障獲致均衡。蓋陳述事實與發
    表意見不同，事實有能證明真實與否之問題，意見則為主觀
    之價值判斷，無所謂真實與否，在民主多元社會各種價值判
    斷皆應容許，不應有何者正確或何者錯誤而運用公權力加以
    鼓勵或禁制之現象，僅能經由言論之自由市場機制，使真理
    愈辯愈明而達去蕪存菁之效果。對於可受公評之事項，縱然
    以不留餘地或尖酸刻薄之語言文字予以批評，亦應認為仍受
    憲法之保障。況且，維護言論自由得以促進政治民主及社會
    之健全發展，與個人名譽可能遭受之損失兩相衡量，顯然有
    較高之價值。然而，事實陳述與意見發表在概念上本屬流動
    ，有時難期其涇渭分明，若意見係以某項事實為基礎或發言
    過程中夾論夾敘，將事實敘述與評論混為一談時，始應考慮
    事實之真偽問題。此由刑法第310條第1項規定：「意圖散布
    於眾，而指摘或傳述足以毀損他人名譽之事者，為誹謗罪」
    、第3項前段規定：「對於所誹謗之事，能證明其為真實者
    ，不罰」等文義觀之，所謂得證明為真實者，唯有「事實」
    。據此可徵，我國刑法第310條之誹謗罪所規範者，僅為「
    事實陳述」，不包括針對特定事項，依個人價值判斷所提出
    之主觀意見、評論或批判，此種意見表達應屬同法第311 條
    第3 款所定之免責事項，亦即所謂「合理評論原則」之範疇
    。易言之，憲法對於「事實陳述」之言論，係透過「實質惡
    意原則」予以保障，對於「意見表達」之言論，則透過「合
    理評論原則」，亦即「以善意發表言論，對於可受公評之事
    為適當評論」之誹謗罪阻卻違法事由，賦與絕對保障。準此
    而言，若毀損他人名譽，除「陳述之事實為真實」或「善意
    發表言論，而有⑴因自衛、自辯或保護合法之利益、⑵公務員
    因職務而報告者、⑶對於可受公評之事，而為適當之評論者
    、⑷對於中央及地方之會議或法院或公眾集會之記事，而為
    適當之載述等情事」外，原則上應以名譽權之保護為優先，
    言論自由之權利則居於退讓之地位。至刑法同條第3項前段
    以對誹謗之事，能證明其為真實者不罰，係針對言論內容與
    事實相符者之保障，並藉以限定刑罰權之範圍，非謂指摘或
    傳述誹謗事項之行為人，必須自行證明其言論內容確屬真實
    ，始能免於刑責。惟行為人雖不能證明言論內容為真實，但
    依其所提證據資料，認為行為人有相當理由確信其為真實者
    ，即不能以誹謗之刑責相繩，亦不得以此項規定而免除檢察
    官或自訴人於訴訟程序中，依法應負行為人故意毀損他人名
    譽之舉證責任，或法院發現其為真實之義務。而「證據資料
    」係言論（指摘或傳述誹謗事項）之依據，此所指「證據資
    料」應係真正，或雖非真正，但其提出並非因惡意或重大輕
    率前提下，有相當理由確信其為真正者而言。對於可受公評
    之事，善意而為適當之評論者，縱使損害他人名譽，基於利
    益權衡之結果，亦不具違法性，業如前述。又是否為「善意
    」之評論，其重點應是在審查表達意見人是否針對公共利益
    有關之事項作成評論，其動機非以毀損被評論人之名譽為唯
    一之目的。而判斷某種評論是否「合理」或「適當」，並不
    是在審查評論或意見之表達是否選擇了適當之字眼或形容詞
    ，而係在審查其評論所根據之事實或所評論之事實是否已為
    大眾所知曉，或是否在評論時一併公開陳述，其目的在讓大
    眾判斷表達意見人之評論是否持平，是否為大眾所接受，社
    會自有評價及選擇。析言之所謂「合理評論」原則，一項陳
    述要符合該原則，其構成要件有四：⑴其為一種意見（opini
    on ）之表達而非事實（facts ）之陳述；⑵其所評論者必須
    與公眾利益有關之事項；⑶其評論所根據或其所評論之事實
    ，必須要隨同評論一併公開陳述，或已經為眾所周知；⑷行
    為人為該評論時，其動機並非毀損被評論人之名譽為唯一目
    的。
(三)附表編號1貼文內容之部分
  1.甲女父兄吸食海洛因，至恐患有愛滋病，且甲女隱瞞其未婚
    生子之部分：
    按意圖散布於眾，而以散布文字指摘或傳述足以毀損他人名
    譽之事者，為誹謗罪；對於所誹謗之事，能證明其為真實者
    ，不罰，但涉於私德而與公共利益無關者，不在此限，刑法
    第310條第2項、第3項定有明文。查翻閱全卷，甲女顯非公
    眾人物，是以甲女本身是否結婚、是否（婚生或非婚）生子
    及其家人有何不良素行或是身體是否健康又患何疾病，顯僅
    涉及甲女私德，而與公益亦無涉，縱認被告就此部分之言論
    內容為真實，亦無依刑法第310條第3項規定而免其誹謗罪刑
    責之餘地。
　2.偽造打卡謊報出勤、利用半夜炒菜喝酒滋事、吳主委指稱被
    告縱容甲女及乙男在506號房打架，致生滅火器白沫散佈5樓
    走道之部分：
 (1)偽造打卡謊報出勤之部分：
    甲女於審判中證稱：伊並無偽造打卡紀錄或謊報出勤之事實
    （本院卷二第64頁）等語，衡情若甲女真有偽造打卡紀錄或
    謊報出勤之事實，當有可能會涉犯偽造文書抑或詐欺取財等
    犯行。惟甲女迄今並無有何因涉犯偽造文書或詐欺取財等罪
    經檢察官立案偵查之紀錄，更遑論經法院判決論罪科刑之前
    科紀錄，此有甲女之高等法院被告前案紀錄表在卷可佐（本
    院卷一資料袋編號19），是甲女證稱「伊無偽造打卡紀錄或
    謊報出勤之事實」應可採信，從而難認被告就此部分之貼文
    內容為真實，且被告於審判中亦無提出其所為前開言論內容
    為有相當理由確信其為真實之依據。
 (2)半夜炒菜喝酒滋事之部分：
    甲女於審判中證稱：伊雖然有在半夜炒菜，但是並無喝酒滋
    事（本院卷二第64頁）等語，此部分核與證人乙男於審判中
    證稱：甲女並無在半夜炒菜，喝酒滋事或鬧事（本院卷一第
    306頁）等語大致相符，是以被告此部分之言論內容，顯非
    真實。且卷內亦無資料顯示，被告為此部分之言論，有何證
    據資料，而可認為有相當理由確信其為真實。
 (3)噴灑滅火器之部分：
  ①證人乙男於審判中證稱：伊與甲女未曾在506號房內發生口角
    後，而在門外噴灑滅火器（本院卷一第309頁）等語，此部
    分核與甲女於審判中證稱：伊並無與他人產生紛爭，致生滅
    火器泡沫散佈於走廊（本院卷二第64頁）等語相符，是甲女
    並無與乙男發生紛爭而致生滅火器泡沫散佈於走道之事實，
    是被告所張貼此部分之言論，顯非真實。
  ②證人甲○○即管理委員會主委於109年8月6日警詢中證稱：伊於
    巡視公設的時候有發現A棟506號房門口前確實有滅火器泡沫
    散佈走道之事實，惟並不知悉是何人所為之，亦無詳細去詢
    問事情發生的經過，故亦無指責何以乙○○任由其公司員工為
    該等行為（偵卷彌封袋第187至192頁）等語，惟卻於110年1
    2月20日審判中證稱：事情發生後，因伊係管理委員會之主
    委，遂把事情的來龍去脈稍微了解後，伊即知悉係甲女與乙
    男吵架後所造成的，後來伊並告知大樓管理員此事牽涉到乙○○公司的事情，故不要去介入，交由乙○○公司自行處理即可
    （本院卷一第258頁）等語。兩相比較證人甲○○於警詢及本
    院審理中之證述有關於「是否於108年5、6月間案發後，即
    知悉為甲女所為並將之告知被告」乙情，迥然有別。
  ③查人之記憶有限，常隨時間之經過而有所遺忘，自不能期待
    證人刻意記憶各項細節，是證人事後所為回憶難免略有模糊
    之處，被告於管委會LINE群組內貼文之時間為108年5至6月
    間，證人甲○○係於109年8月6日於警詢製作筆錄，又於110年
    12月20日於本院行審理程序時到庭證述，自被告行為後至本
    院為證人證述時，至少已相隔2年之久，離案發之距離近之
    第一次警詢，應可記憶大部分的細節，但在距離案發時間較
    久所為之證述，記憶會隨著時間的過去，細節或是時間先後
    順序的部分會開始遺忘或是錯置，且質之證人甲○○亦於審判
    中證稱：（問：109年8月6日距離案發時間較近，是否亦可
    記憶較為清晰？在109年8月6日警詢中稱無詳細去詢問事情
    發生的經過，惟卻於110年12月20日本院審理中證稱知悉是
    甲女所為，究竟何者為真實？）距離案發時間較近時，應可
    記憶較為清晰，至於伊警詢及法院審理時證述不一之部分，
    可能係因伊在警察局製作筆錄時，尚未深入調查與確認（本
    院卷一第261、269頁）等語。再質之證人甲○○於審判中證稱
    ：（問：何以於109年8月6日警詢中證稱沒質問過乙○○？）
    因為斯時並無遇到乙○○；（問：何時遇到乙○○？）戊○○遭人
    毆打那日（按：即為108年6月6日）；（問：事件發生於000
    年5至6月間，109年8月6日於警詢中尚稱不知悉情發生的經
    過，係因尚未深入調查與確認，何已於110年12月20日本院
    審理中證稱你於108年5至6月間即已知悉為甲女所為？）日
    期伊有點搞不清楚（本院卷一第263、269頁）等語，顯見證
    人甲○○已因距離案發時間久遠，對於其是否於108年5至6月
    間即已知悉噴滅火器為何人所為，抑或係於109年8月6日製
    作警詢筆錄後，始知悉何人所為，已有產生相對時間遺忘、
    模糊或錯置，是自以證人甲○○於警詢中證稱：「伊於巡視公
    設的時候有發現A棟506號房門口前確實有滅火器泡沫散佈走
    道之事實，惟並不知悉是何人所為之，亦無詳細去詢問事情
    發生的經過，故亦無指摘何以乙○○任由公司員工為該等行為
    」之部分較為可信。
  ④是證人甲○○既於108年5月至6月間，既不知悉該滅火器泡沫為
    何人所噴灑，故被告辯稱該等言論之內容係因證人甲○○所告
    知，而有相當理由確信其為真實，實屬無稽。
(四)附表編號2貼文內容之部分：
  1.甲女於審判中證稱：並無教唆他人毆打戊○○（本院卷二第64
    頁）等語，並佐以甲女並無因涉犯傷害罪或妨害自由罪之前
    科紀錄，此有前揭臺灣高等法院被告前按紀錄表1份在卷可
    佐，堪認甲女所述為真，是被告此部分之言論，顯非真實。
  2.又證人戊○○於108年6月6日因遭不明人士傷害而至臺東縣警
    察局臺東分局溫泉派出所報案，此業據證人戊○○於本院審理
    中證述在卷，並有卷附之臺東縣警察局臺東分局110年11月2
    4日信警偵字第1100035700號函在卷可佐(本院卷一第209頁)
    ，此部分之事實堪可認定。證人戊○○雖於審判中證稱：108
    年6月6日中午，斯時伊剛去外面買便當回來，從1樓走樓梯
    到2樓時，中途即遇到該名陌生男子，手持棍棒毆打伊，伊
    猛力掙扎並且大聲呼叫，陌生男子即逕行離去，嗣後伊與乙○○、到場承辦員警一同至甲女之公司宿舍即506號房門外，
    乙○○旋即表示其有聽到房內有聲響，並且撥打甲女之手機，
    伊等疑似有聽到手機之聲響，遂由承辦員警破門而入，惟該
    房間並無人在內，僅有在房內桌上看到公司所有之大小毛巾
    及鑰匙，至於伊平日上下樓無搭乘電梯均為走樓梯之習慣，
    僅有甲女知悉（本院卷一第281至283頁）等語；然又證稱：
    伊遭傷害時，加害人有帶帽子，穿黑衣服，並不知悉是何人
    所為，當下並無懷疑為何人所為，迄今伊仍不知悉何人所為
    之，但亦沒有覺得是甲女所教唆，且亦沒有與乙○○說是甲女
    所為（本院卷一第293至295頁）等語，綜合前揭證人戊○○所
    述，主觀上既無認其所受有之傷害為甲女所為或教唆為之，
    客觀上亦無向被告指稱：「其所遭傷害之事實為甲女所教唆
    為之，並將此情告知被告」，是實難認被告主觀上認「證人
    戊○○所受有之傷害為甲女教唆他人為之」乙情，有何客觀上
    之根據而使被告有相當理由確信其為真實者。是被告辯稱：
    其所述附表編號2之內容，有其根據認為其為真實云云，顯
    不可採憑。
(五)附表編號3貼文內容之部分：
  1.被告公司所有之大小毛巾置放於甲女506號房內之客觀事實
    ，業據證人戊○○證述在卷（本院卷一第283頁），此部分核
    與證人甲女於本院審理中之證述相符（本院卷二第59頁），
    此部分事實堪可認定。甲女於審判中證稱：公司所使用之大
    小毛巾先前至洗衣店送洗，506號房內之公司大小毛巾，即
    為先前洗衣店送回來的，惟斯時伊已與乙○○因故發生爭執，
    故無將該毛巾攜至公司歸還，且於伊離開公司並搬離宿舍後
    ，並將毛巾置放於公司所有之宿舍內，是主觀上並無意圖為
    自己不法所有而竊取之意（本院卷二第65頁）等語，並佐以
    甲女並無因涉犯竊盜罪之前科紀錄，此有前揭臺灣高等法院
    被告前按紀錄表1份在卷可佐，足徵被告指摘撰述證人甲女
    竊取毛巾之事實顯非真實。
  2.再者衡情特定之人持有特定之物，或是特定之物置放於特定
    空間，其持有、支配特定之物之原因事實不一而足，況被告
    原係甲女之公司主管，彼此間具有業務之往來關係，甲女當
    有可能因業務關係而持有被告所有之特定之物，是以實難僅
    以「公司所有之大小毛巾置放於甲女506號房內之客觀事實
    」即可謂甲女之行為構成「竊盜」。是以被告單以前情，而
    逕認證人甲女有竊盜之事實，實難認有相當理由確信其為真
    實。是被告辯稱：其所述附表編號3之內容，有其根據認為
    其為真實云云，亦不可採憑。
(六)被告辯稱其為如附表各編號所示之貼文，係因甲女或乙男先
    前在管委會LINE群組內張貼甲女告訴其涉犯妨害性自主案件
    之報案三聯單，但被告並無對甲女犯妨害性自主之犯行，遂
    為維護被告自身之名譽，始為如附表所示之貼文，況其所張
    貼之內容，亦屬「可受公評之事，而為適當之評論，應符合
    刑法第311條第1款、第3款所定之免責事由云云。經查：
  1.按以善意發表言論，而有左列情形之一者，不罰：一、因自
    衛、自辯或保護合法之利益者。二、公務員因職務而報告者
    。三、對於可受公評之事，而為適當之評論者。四、對於中
    央及地方之會議或法院或公眾集會之記事，而為適當之載述
    者。刑法第311條定有明文。本條款「因自衛、自辯或保護
    合法之利益者」，係刑法第23條正當防衛（「對於現在不法
    之侵害，而出於防衛自己或他人權利之行為，不罰。但防衛
    行為過當者，得減輕或免除其刑。」）於誹謗行為之具體類
    型規定。是本款行為之合法界線，即在於該言論（下稱防衛
    言論），除於內容上係在自衛自辯外，依該言論可得之利益
    ，不能逾越所保護之合法利益，而該言論所採取之手段形式
    ，亦應限於與防衛對象言論相當程度，如溢出防衛對象言論
    之手段，即難認符合本條之「善意」要件，而依其程度，屬
    防衛過當甚或脫逸防衛行為構成不法侵害行為而喪失防衛言
    論性質。
  2.甲女有將其告訴被告妨害性自主案件至警察局報案之報案三
    聯單張貼於管委會LINE群組內乙節，業據甲女證述甚詳（本
    院卷二第61頁），此部分之事實堪可認定。又甲女告訴被告
    涉犯妨害性自主案件，業經臺灣臺東地方檢察署檢察官於11
    0年1月24日以108年度偵字第2485號為不起訴處分確定，是
    被告並無對甲女為妨害性自主之犯行，亦堪認定。是被告前
    揭所辯，並非全然子虛。
  3.惟查被告該等如附表各編號所示貼文內容，就附表編號1之
    部分，僅屬甲女之非公開領域範疇，顯涉於私德而全與公共
    利益無關；至於附表編號2、3之部分，所述之內容亦非真實
    ，且附表各編號之內容又與被告所稱「澄清並無對甲女妨害
    性自主犯行」毫無關連，顯已溢出防衛對象言論之手段，實
    難符合刑法第311條第1款規定之「因自衛、自辯或保護合法
    之利益者」之要件。
  4.被告雖辯稱其所為如附表各編號所示之言論，係屬「可受公
    評之事，而為適當之評論」，惟揆諸前揭說明，所謂「合理
    評論」原則，該言論必須為「一種意見之表達而非事實之陳
    述」，而被告所為如附表各編號所示之言論內容，自屬「事
    實之陳述」，而非「意見之表達」，自與刑法第311條第3款
    所定「對於可受公評之事，而為適當之評論者」之免責事項
    ，亦即所謂「合理評論原則」之範疇之要件有間。是被告所
    前揭辯，顯難採憑。
(七)綜合前情，被告所張貼附表編號1之內容，無論是否真實，
    顯僅涉及甲女私德，而與公益亦無涉；至於附表編號2、3之
    內容，既非屬真實，且被告亦無相當理由確信其為真實。再
    者被告所為如附表各編號所為之言論，均亦與刑法第311條
    第1款、第3款之免責事項有間。
(八)另被告雖於本院審理中聲請勘驗管委會LINE群組之全部對話
    紀錄以及甲女之戶籍資料，然綜合全部人證及書證之調查結
    果，事證已明，是前開聲請，核無必要，併予敘明。
二、綜上所述，被告所辯，均係卸責之詞，不足採信。本案事證
    明確，被告上開犯行，洵堪認定，應依法論科。
三、論罪科刑
(一)核被告所為，係犯刑法第310條第2項之散布文字誹謗罪。
(二)又被告係於108年5月至6月間，先後利用手機通訊軟體LINE
    ，在管委會LINE群組內為附表各編號之貼文，被告所為數個
    行為，係基於同一目的，於密切接近之時地實施，侵害同一
    告訴人之名譽法益，各行為之獨立性極為薄弱，依一般社會
    健全觀念，在時間差距上，難以強行分開，在刑法評價上，
    以視為數個舉動之接續施行，合為包括之一行為予以評價，
    較為合理，屬接續犯，應論以一罪。
(三)爰以行為人之責任為基礎，並審酌被告為成年人，且為執業
    律師，竟僅因細故與甲女發生紛爭，竟不思以理性方式解決
    問題，竟以在特定多數人得共見聞之管委會LINE群組內為誹
    謗告訴人之言論，致甲女之名譽、人格尊嚴、社會評價遭受
    貶損，犯罪所生損害不可謂不大，明顯欠缺尊重他人名譽之
    法治觀念，所為實屬不該，並慮及被告犯後否認犯行之犯後
    態度，且迄今未能與甲女達成和解，甚或於本院審理時，不
    理會本院勸阻，與告訴人於法庭上，大聲咆哮爭吵（本院卷
    一第315至322頁），犯後態度實難謂良好，兼衡其素行、犯
    罪之動機、目的、手段、告訴人所受損害、告訴人及檢察官
    對於論罪科刑之意見，並考量被告於審判中自陳碩士肄業之
    智識程度、職業為律師、家中尚有母親及配偶待其扶養、家
    庭經濟狀況普通（本院卷二第83頁）等一切情狀，量處如主
    文所示之刑，並諭知易科罰金之折算標準，以示懲儆。
據上論斷，應依刑事訴訟法第299條第1項前段，刑法第310條第2
項、第41條第1項前段，刑法施行法第1條之1第1項，判決如主文
。
本案經檢察官陳薇婷提起公訴，檢察官丙○○到庭執行職務。
中　　華　　民　　國　　111 　年　　8 　　月　　26　　日
                  刑事第一庭  法  官  蔡政晏
以上正本證明與原本無異。
如不服本判決應於收受送達後20日內向本院提出上訴書狀，並應
敘述具體理由；其未敘述上訴理由者，應於上訴期間屆滿後20日
內向本院補提理由書（均須按他造當事人之人數附繕本）。「切
勿逕送上級法院」。告訴人或被害人對於本判決如有不服，請書
具不服之理由狀，請求檢察官上訴者，其上訴期間之計算係以檢
察官收受判決正本之日期為準。
中　　華　　民　　國　　111 　年　　8 　　月　　26　　日
                              書記官  林慧芬
附錄論罪科刑法條
中華民國刑法第310條
意圖散布於眾，而指摘或傳述足以毀損他人名譽之事者，為誹謗
罪，處1年以下有期徒刑、拘役或1萬5千元以下罰金。
散布文字、圖畫犯前項之罪者，處2年以下有期徒刑、拘役或3萬
元以下罰金。
對於所誹謗之事，能證明其為真實者，不罰。但涉於私德而與公
共利益無關者，不在此限。　　　　　

附表
編號 內容 1 黃員父兄二人吸食海洛因，至恐有患愛滋病乙事，本人多次警告勿讓其家人入公司住宿，且故意於人事資料隱瞞其未婚生子、虛偽造打卡謊報出勤等不實記載乙事，且於居住本公司宿舍期間，公然讓其男友住宿，且利用半夜炒菜喝酒滋事，且吳主委亦指稱本人身為主管竟刻意縱容黃員與男友於506室打架，且致生滅水器白沫散佈五樓之走道、不易清理…（下略） 2 （前略）…BR000-A108025竟於6月6日中午十二時三十分教唆一名約三十歲男子，戴口罩、黑衣服男子，隱藏於A棟一樓地下室樓梯間，當我們黎小姐上樓時尾隨在後，並以棍棒打我們黎小姐致其受傷…（下略） 3 且發現BR000-A108025偷竊本公司毛巾一大袋，仍放置其房間